【裁判字號】    99,交聲,55
【裁判日期】    990318
【裁判案由】    違反道路交通管理處罰條例聲明異議
【裁判全文】
臺灣苗栗地方法院交通事件裁定          99年度交聲字第55號
原處分機關  交通部公路總局新竹區監理所苗栗監理站
異  議  人
即受處分人  甲○○
上列異議人即受處分人因違反道路交通管理處罰條例案件，對於
交通部公路總局新竹區監理所苗栗監理站於民國99年3 月3 日所
為之竹監苗字第裁54-F00000000號處分（原舉發案號：苗縣警交
字第F00000000 號），聲明異議，本院裁定如下：
    主  文
原處分關於吊扣汽車駕駛執照拾貳個月部分撤銷。
前項撤銷部分，甲○○不罰。
    理  由
一、原處分意旨略以：異議人即受處分人甲○○於民國98年1 月
    18日15時49分許，騎乘車牌號碼TV3-103 號輕型機車，行經
    苗栗縣頭份鎮○○路、科東路口處，為苗栗縣警察局頭份分
    局頭份派出所警員掣單舉發「酒後駕車（酒側值為0.74MG/L
    ），肇事致人受傷」違規；異議人酒駕違規且另涉及刑法公
    共危險罪，爰依道路交通管理處罰條例第35條第1 項第1 款
    、第24條第1 項第2 款暨舉發違反道路交通管理事件統一裁
    罰標準及處理細則第41條第4 項規定，於99年3 月3 日裁處
    異議人「罰鍰新臺幣（下同）45,000元整、吊扣駕駛執照12
    個月及施以道安講習，本案涉及公共危險罪，經臺灣苗栗地
    方法院刑事簡易判決（98年度苗交簡字第260 號）判處罰金
    7 萬元，依行政罰法第26條第1 項規定，行政罰鍰應免予裁
    處，駕駛執照限於99年4 月2 日前繳送」，原處分並無不法
    等語。
二、異議意旨略以：異議人於99年1 月18日係騎駛機輕型機車酒
    駕違規，卻要吊扣普通大貨車駕照，顯然不合理，懇請准予
    不要吊扣普通大貨車駕照，為此向法院聲明異議，請求撤銷
    原處分關於吊扣駕駛執照12個月之部分等語（即原處分關於
    罰鍰45,000元及施以道安講習部分未據異議人聲明異議）。
三、按汽車駕駛人飲用酒類後其吐氣所含酒精濃度超過每公升0.
    25毫克以上，不得駕車；又汽車駕駛人，駕駛汽車經測試檢
    定酒精濃度超過規定標準者，處新臺幣1 萬5,000 元以上6
    萬元以下罰鍰，並當場移置保管該汽車及吊扣其駕駛執照1
    年，道路交通安全規則第114 條第2 款及道路交通管理處罰
    條例（下稱同條例）第35條第1 項第1 款分別定有明文，而
    道路交通管理處罰條例所稱之汽車，依該條例第3 條第8 款
    規定，係包括機器腳踏車在內。次按同條例第68條業於民國
    94年12月14日修正，並自95年3 月1 日施行，修正前之同條
    例第68條規定：「汽車駕駛人，因違反本條例及道路交通安
    全規則之規定，受吊扣或吊銷駕駛執照處分時，吊扣或吊銷
    其持有各級車類之駕駛執照」。而修正後之同條例第68條規
    定：「汽車駕駛人，因違反本條例及道路交通安全規則之規
    定，受吊銷駕駛執照處分時，吊銷其持有各級車類之駕駛執
    照」。該條文修正前，其原提案修正條文為：「汽、機車駕
    駛人，因違反本條例及道路交通安全規則之規定，受吊扣或
    吊銷駕駛執照處分時，吊扣或吊銷其違法或違規當時所駕駛
    車輛之駕駛執照」。立法理由略以：「原條文將違法或違規
    駕駛人所持有各級車類之駕駛執照一併吊扣或吊銷，失之過
    酷，影響人民工作及生活甚鉅，爰修正之」等語，是以其立
    法意旨在於違規行為對道路交通秩序之維持及道路交通安全
    已生較大之影響，故規定吊扣或吊銷其持有各級車類之駕駛
    執照，以限制其繼續駕車行駛道路之權利，其係屬駕駛行為
    之限制，並不因所持駕駛執照種類不同而有所差異。而最後
    通過之修正條文，係將同條例第68條原有條文中之「吊扣或
    」3 字刪除各情，有立法院交通委員會94年10月5 日台立交
    字第0942400153號函附同條例第68條審查報告可按（參立法
    院公報第94卷第70期第5 至138 頁）。揆諸上揭立法理由及
    立法經過，依修正後之條文而受「吊銷駕照」處分者，仍維
    持吊銷其持有各級車類之駕駛執照；受「吊扣駕照」處分者
    ，則僅「吊扣」其違法或違規當時所駕駛車輛之駕駛執照，
    不再吊扣其持有各級車類之駕駛執照。且同條例第35條第1
    項第1 款前段既將汽車及駕駛執照併列，而不稱「吊扣其各
    級車類之駕駛執照」，解釋上當係指同一等級之汽車駕駛執
    照而言，不得任意擴張解釋。再者，酒醉駕車行為均製造法
    所不容許之風險，以風險製造之立場觀之，並不因駕駛車輛
    種類之不同，而有所差別。但從風險實現之觀點而言，酒醉
    駕駛車類之不同，其對於交通安全衍生之實害結果也有所差
    異，如駕駛人駕駛低一級之車類違反本條例之規定時，不論
    其所造成之實害結果，而一律吊扣駕駛人所持有之各類駕照
    ，亦有違相同事件相同處理，不同事件不同處理之平等原則
    （臺灣高等法院暨所屬法院97年法律座談會刑事類提案第40
    號研討意見結論可資參照）。據此，依現行道路交通管理處
    罰條例第68條規定，條文僅規定吊銷駕照處分效力與執行方
    式，並未規定吊扣駕照之執行，則交通監理機關對於受處分
    人因有違反道路交通管理處罰條例之情形，應受吊扣駕駛執
    照處分時，僅吊扣受處分人違規或違法當時所駕駛車類之駕
    駛執照即為已足，不得再對受處分人吊扣其持有其他各類車
    輛之駕駛執照（臺灣高等法院97年度交抗字第2082、2045號
    裁定要旨參照）。從而，依現行道路交通管理處罰條例，已
    無得吊扣駕駛人所持有他級駕駛執照之依據存在，則於為吊
    扣駕駛人駕駛執照之處分時，自僅得吊扣駕駛人違規時所駕
    駛該級車類之駕駛執照，以限制其繼續駕駛該級車類行駛道
    路之權利，若駕駛人並無該級車類之駕駛執照，即無從執行
    吊扣駕駛執照之處分，而僅係應否依道路交通管理處罰條例
    第22條第1 項規定處罰駕駛人之問題。
四、又行政行為，採取之方法所造成之損害不得與欲達成目的之
    利益顯失均衡，行政程序法第7 條第3 款定有明文及行政罰
    法第18條意旨可參。易言之，行政行為對人民課以一定之義
    務或負擔，或造成人民其他之不利益時，其所採取之手段，
    與行政機關所追求之目的間，必須有合理之聯結關係存在，
    亦即不得違反「不當聯結禁止原則」，若欠缺此聯結關係，
    此項行政行為即非適法（最高行政法院90年度判字第1704號
    判決意旨參照）。再按行政行為，非有正當理由，不得為差
    別待遇，行政程序法第6 條亦有明文。如駕駛人雖無輕型機
    車駕駛執照，但擁有普通小型車以上之駕駛執照，其於酒後
    騎乘輕型機車時，所造成用路安全之危險性，與僅擁有輕型
    機車駕駛執照者所造成之危險性並無任何不同；惟一般擁有
    輕型機車駕駛執照者，於酒後駕車時，僅吊扣其輕型機車駕
    駛資格，而擁有普通小型車以上駕駛執照之人卻須剝奪其普
    通小型車以上之駕駛資格，顯係就相同案件為不同之處理，
    有違上開行政程序法揭示之平等原則。
五、經查，異議人有於上開時、地，為警舉發其飲酒超過法定標
    準值而仍騎乘上開輕型機車之違規事實，為異議人所不爭執
    ，並有舉發違反道路交通管理事件通知單、裁決書等各1 份
    在卷可考，是異議人違反同條例第35條第1 項第1 款之違規
    事實，堪予認定。次查，本件異議人既係違規酒後騎乘輕型
    機車，依上揭說明，於受吊扣處分時自僅能吊扣輕型機車駕
    駛執照，以限制其騎乘同類型機車之權利。惟異議人僅持有
    普通大貨車駕駛執照，未領有輕型機車駕駛執照，且異議人
    持有普通大貨車駕駛執照騎乘輕型機車，為道路交通安全規
    則第61條所允許。原處分機關因異議人無輕型機車駕駛執照
    可供吊扣，逕予吊扣其普通大貨車駕駛執照，雖可達成限制
    異議人繼續騎乘輕型機車，並預防酒後騎乘輕型機車造成危
    險之目的，然亦同時限制駕駛人駕駛普通大貨車權利之結果
    果，無異剝奪異議人駕駛普通大貨車之權利，所造成之損害
    （異議人喪失繼續駕駛普通大貨車之權利）已與欲達成目的
    （限制異議人騎乘輕型機車，以預防酒後騎乘輕型機車所造
    成之危險）之利益顯失均衡。是其裁處範圍、方式、手段，
    似有違依法行政、比例原則及平等原則，亦與修正後道路交
    通管理處罰條例第68條之規範目的不符。參以輕型機車與普
    通大貨車之駕駛執照取得方式有所不同，其吊扣處分實不宜
    互為流用。本件異議人因飲酒後騎乘普通輕型機車酒駕違規
    ，則應依本條例第35條第1 項第1 款之規定吊扣其所依憑騎
    乘普通輕型機車資格之駕駛執照，若將其以外之普通大貨車
    駕駛資格一併予以限制，則係不當聯結異議人騎乘普通輕型
    機車之違規行為與其普通大貨車駕駛資格，此種不當聯結即
    構成違法，而有撤銷之原因。至於因異議人無較低級車類之
    機車駕駛執照可供吊扣，固導致越級駕駛人違規酒駕時，受
    有無須吊扣駕駛執照之利益，惟此關於駕駛執照管理所衍生
    之執行困難或法規漏洞，宜由修法解決，尚不得擴張解釋於
    駕駛人無較低級駕駛執照可供吊扣時，即率爾代以吊扣其所
    領有之較高級駕駛執照。況依上開所述本件行為時之道路交
    通管理處罰條例第68條，既已將「吊扣」各級車類之規定予
    以刪除，原處分機關自不能逕行處分吊扣受處分人其他車種
    之駕駛執照。準此，原處分機關因異議人騎乘普通輕型機車
    而有酒駕違規行為，且因異議人無普通輕型機車駕駛執照，
    而逕行吊扣其普通大貨車駕駛執照代之，顯已逾越道路交通
    管理處罰條例第68條之規範意涵及範圍，自難謂係適法之處
    分。
六、綜上所述，本件異議人領有普通大貨車駕駛執照，騎乘上開
    輕型機車酒精濃度超過規定標準之違規行為，事證明確，足
    堪認定。惟原處分機關未考量現行同條例第68條修正規定及
    內涵，不得吊扣異議人現尚有效之其他各級駕駛執照，仍為
    裁處吊扣異議人之普通大貨車駕駛執照，即有違誤，應由本
    院將原處分關於吊扣部分之處分予以撤銷，改諭知如主文第
    2 項所示，以資適法。至原處分關於罰鍰45,000元及施以道
    安講習之部分，異議人既未聲明異議，自不在本院審查範圍
    ，附此敘明。
七、據上論斷，應依道路交通管理處罰條例第87條第2 項，道路
    交通案件處理辦法第20條前段，裁定如主文。
中    華    民    國    99    年    3     月    18    日
                  交通法庭法  官  周靜妮
以上正本與原本無異。
如不服本裁定應於送達後5 日內向本院提出抗告狀。
                          書記官  巫  穎
中    華    民    國    99    年    3     月    18    日

司法院資訊處製作；財團法人民間司法改革基金會備份。
